【裁判字號】    91,訴,2998
【裁判日期】    921002
【裁判案由】    證券交易法
【裁判全文】
臺北高等行政法院判決                            九十一年度訴字第二九九八號
                              .
    原      告  甲○○
    訴訟代理人  乙○○
    被      告  財政部證券暨期貨管理委員會
    代  表  人  丁克華（主任委員）
    訴訟代理人  丙○○
右當事人間因證券交易法事件，原告不服財政部中華民國九十一年五月三十一日台財
訴字第○九一○○一五二三一號訴願決定，提起行政訴訟，本院判決如左：
    主  文
原告之訴駁回。
訴訟費用由原告負擔。
    事  實
一、事實概要：原告係統一綜合證券股份有限公司（下稱統一證券公司）董事誠建股
    份有限公司（下稱誠建公司）指派之代表人，於民國九十年十月二十四日、十月
    二十九日在櫃檯買賣交易市場分別轉讓統一證券公司股票一五、○○○股及八八
    、○○○股，未依規定於股票轉讓前向被告申報，且違反被告依據證券交易法第
    二十二條之二第一項第二款所定「持有期間」之規定，經被告以九十一年二月四
    日（九一）台財證（三）第○○○九八三號處分書處罰鍰新台幣（下同）一八○
    、○○○元。原告不服提起訴願，遭決定駁回，遂提起行政訴訟。
二、兩造聲明：
    (一)原告聲明：原處分及訴願決定均撤銷。
    (二)被告聲明：駁回原告之訴。
三、兩造之爭點：法人董事之代表人轉讓其個人持有所屬公司股票，應否依證券交易
    法第二十二條之二事先向主管機關為申報？
  (一)原告主張之理由：
    1.按證券交易法第二十二條之二第一項規定：「已依本法發行股票公司之董事、
      ．．．，其股票之轉讓，應依左列方式之一為之：．．．」，依上開規定之文
      義解釋，公開發行公司股票轉讓時負有申報義務之主體應為公司之董事，在自
      然人股東擔任董事之情形，其申報義務者為該自然人，而在法人股東擔任董事
      之情形，則指該法人股東本身，此固應由代表執行董事職務之自然人代表該法
      人履行申報義務，惟該申報義務並不及於依公司法第二十七條第一項由法人董
      事指定為代表行使職務之自然人本身，否則無異於擴張法定義務及於法律規範
      以外之對象，額外限制法人董事代表人之財產處分自由。
    2.證券交易法僅規定「董事持股變動申報」之法義務及違反義務之效果，惟原處
      分就代表法人行使職權之自然人增加法律所無之申報義務，並援引證券交易法
      有關違反申報義務之規定作為處罰之依據，其處分顯屬違法；查本件誠建公司
      為統一證券公司之法人董事，原告則係於九十年九月起受誠建公司指定為行使
      董事職務之代表人。原告於九十年十月、十一月間雖曾轉讓個人持有之統一證
      券公司股票，惟該公司法人董事即誠建公司所持有之股票並未變動，故未向被
      告申報交易情形，惟此不作為並未違反前開法律規定。
    3.按公司之法人格與公司代表人之自然人人格分別獨立，不容混淆，課予公司法
      人格之義務，如亦課予公司代表人，須以法律明文規定為限。被告援其所為解
      釋性行政規則課予原告申報義務，惟該函對於證券交易法第二十二條之二所定
      申報義務人之適用範圍違法加以擴張，顯已逾越法律文義解釋之範圍，且非行
      為人所得預見，不符刑罰明確性原則，亦與憲法保障人民權利之意旨不符，故
      非適法。
    4.人民違反法律上之義務而應受行政罰之行為，法律無特別規定時，雖不以出於
      故意為必要，仍須以過失為其責任要件，有大法官會議釋字第二七五號解釋可
      稽；縱認原告違反申報義務，惟依上開證券交易法之文義解釋及前引函釋不符
      刑罰明確性原則之情形，原告既不能預見個人之申報義務，顯無故意及過失，
      自屬欠缺責任要件，不得加以處罰。
  (二)被告主張之理由：
    1.原告於九十年十月廿四日及廿九日二天在櫃檯買賣交易市場轉讓所屬公司股票
      一五、○○○股及八八、○○○股，未依規定於股票轉讓前向被告申報，原告
      表示股票轉讓時應就其所代表法人之持股變動向主管機關申報，惟其個人持股
      變動並無申報義務。惟按證券交易法對內部人加強管理，主要係避免內部人利
      用公司內部未公開消息從事交易圖利，則法人股東代表人實際執行董事、監察
      人職務，得以直接接觸公司內部消息，如予以排除，將與內部人管理之立法目
      的相悖；另按公司法第二十七條第二項規定政府或法人為股東時，亦得由其代
      表人當選為董監事，代表人有數人時，得分別當選，故當選為公司董、監事者
      實為代表人，此可由實務上公司變更登記事項卡係以代表人登記為公司董監事
      為據。本件由經濟部提供之統一證券變更登記事項卡中載明原告為統一證券公
      司董事，自當為證券交易法第二十二條之二之規範對象，被告以其違反上開法
      令及被告所為七十七年八月二十六日（七七）台財證（二）第○八九五四號函
      相關規定，依同法第一百七十八條第一項第一款規定處罰鍰十八萬元，於法洵
      無不合。
    2.另原告稱被告援引九十年六月五日（九○）台財證（三）第○○一五八五號函
      課予原告申報義務，逾越文義解釋範圍，不符刑罰明確原則乙節。按證券交易
      法第二十二條之二第一項第二款所定「持有期間」依前開函令解釋為公開發行
      股票公司董事、監察人、經理人及持股百分之十以上股東自取得其身分之日起
      屆滿六個月，於期間屆滿後始得轉讓，此函令乃立法時即授權主管機關就「持
      有期間」規定之訂定，並無逾越文義解釋範圍。本件原告於九十年八月份當選
      為統一證券公司董事並取得身分，依上開「持有期間」之規定，應自九十一年
      二月份始得於櫃檯買賣交易市場轉讓所屬公司股票，原告於九十年十月份即逕
      行於櫃檯買賣交易市場轉讓六九九、○○○股，與規定不符，被告依法處以罰
      鍰，洵無不合。
    理  由
一、原告起訴後，被告代表人於九十二年二月十四日變更為丁克華，有行政院院授人
    力字第○九二○○五一八二三號令影本在卷可按，業據其具狀聲明承受訴訟，合
    先敘明。
二、按「已依本法發行股票公司之董事、監察人、經理人或持有公司股份超過股份總
    額百分之十之股東。其股票之轉讓，應依左列方式之一為之：一、經主管機關核
    准或自申報主管機關生效日後，向非特定人為之。二、依主管機關所定持有期間
    及每一交易日得轉讓數量比例，於向主管機關申報之日起三日後，在集中交易市
    場或證券商營業處所為之。但每一交易日轉讓股數未超過一萬股者，免予申報。
    三、於向主管機關申報之日起三日內，向符合主管機關所定條件之特定人為之。
    經由前項第三款受讓之股票，受讓人在一年內欲轉讓其股票，仍須依前項各款所
    列方式之一為之。第一項之人持有之股票，包括其配偶、未成年子女及利用他人
    名義持有者。」「有左列情事之一者，處新台幣十二萬元以上六十萬元以下罰鍰
    ：違反．．．第二十二條之二第一項．．．之規定者。」為行為時證券交易法第
    二十二條之二及第一百七十八條第一項第一款所明定。次按「人民違反法律上之
    義務而應受行政罰之行為，法律無特別規定時，雖不以出於故意為必要，仍須以
    過失為其責任條件。但應受行政罰之行為，僅須違反禁止規定或作為義務，而不
    以發生損害或危險為其要件者，推定為有過失，於行為人不能舉證證明自己無過
    失時，即應受處罰．．．。」司法院釋字第二七五號著有解釋。又「一、依公司
    法第二十七條第一項規定，政府或法人為股東，以政府或法人身分當選為董事、
    監察人，並指派代表行使職務之自然人時，該自然人及其配偶、未成年子女、利
    用他人名義所持有之股票，亦有證券交易法第二十二條之二、第二十五條、第一
    百五十七條、第一百五十七條之一有關董事、監察人持股規定之適用。．．．」
    亦經前財政部證券管理委員會七十七年八月二十六日（七七）台財證（二）第○
    八九五四號函釋有案。
三、原處分認定原告於九十年八月間擔任統一證券公司董事誠建公司指派之代表人，
    於九十年十月二十四日、十月二十九日在櫃檯買賣交易市場分別轉讓統一證券公
    司股票一五、○○○股及八八、○○○股，未於股票轉讓前向被告申報之事實，
    有上櫃公司內部人持股異動事前申報異常資料明細表及統一證券公司九十年八月
    三十一日之變更登記事項卡等件影本在原處分卷可稽，且為原告所不爭執，堪認
    為真實。是被告以原告轉讓股票違反事前申報義務，科予罰鍰一八○、○○○元
    ，訴願決定予以維持，揆諸前開規定，並無不合。
四、原告雖主張證券交易法第二十二條之二規定具申報義務者，限於公司之董事，法
    人股東擔任董事，固應由代表執行董事職務之自然人代表該法人履行申報義務，
    惟該申報義務並不及於依公司法第二十七條第一項由法人董事指定為代表行使職
    務之自然人本身；本件誠建公司為統一證券公司之法人董事，原告係受誠建公司
    指定為行使董事職務之代表人，其於九十年十月間轉讓個人持有之統一證券公司
    股票，所代表法人董事即誠建公司持有之股票並未變動，被告依前財政部證券管
    理委員會前述函釋擴張法律適用範圍，顯然違法；且原告不能預見其個人申報義
    務，無故意過失云云。惟查證券交易法第二十二條之二規定公司董事、監察人、
    經理人及持有公司股份超過股份總額百分之十之股東（下稱內部人）等轉讓所屬
    公司股票前，須向主管機關申報之立法目的，在健全證券市場發展，維持市場秩
    序，防杜內部人藉公司內幕消息轉讓持股，影響市場交易之公平。而依公司法第
    二十七條第一項規定選任法人為董事時，所指派之自然人為代表執行職務之人，
    自應一併依該規定申報，始能達立法之目的。故前財政部證券管理委員會七十七
    年八月二十六日台財證(二)字第○八九五四號釋係該會本於職權，依證券交易法第
    二十二條之二等規定之立法目的所作，並未逾越法律規定，自得援引適用。而原
    告既為法人董事指派之代表人，就其職務相關應遵行之法律規定及由主管機關所
    為之函釋不能諉為不知，其違反申報義務，縱非故意，難謂無過失，自應處罰，
    其主張均無可採。從而原處分及訴願決定均無違誤，原告徒執前詞，聲請撤銷，
    為無理由，應予駁回。
五、兩造其餘陳述於判決結果不生影響，無庸論列，併予敘明。
六、據上論結，本件原告之訴為無理由，爰依行政訴訟法第九十八條第三項前段，判
    決如主文。
中    華    民    國    九十二      年      十      月        二        日
                 臺 北 高 等 行 政 法 院   第 四 庭
                                審 判 長 法  官  鄭忠仁
                                         法  官  林育如
                                         法  官  楊莉莉
右為正本係照原本作成。
如不服本判決，應於送達後二十日內，向本院提出上訴狀並表明上訴理由，如於本判
決宣示後送達前提起上訴者，應於判決送達後二十日內補提上訴理由書（須按他造人
數附繕本）。
中    華    民    國    九十二      年      十      月        二        日
                                         書記官  王俊權


司法院資訊處製作；財團法人民間司法改革基金會備份。
